【裁判字號】    96,金上更(一),8
【裁判日期】    980324
【裁判案由】    損害賠償等
【裁判全文】
臺灣高等法院民事判決               96年度金上更(一)字第8號
上  訴  人  丁○○
            乙○○
            丙○○○
共      同
訴訟代理人  簡炎申律師
            林光彥律師
被上  訴人  元大證券股份有限公司
法定代理人  甲○○
訴訟代理人  蕭壬宏律師
上列當事人間損害賠償等事件，上訴人對於中華民國93年12月6
日臺灣臺北地方法院92年度重訴字第387號第一審判決提起上訴
，經最高法院發回更審，本院於98年3月10日言詞辯論終結，判
決如下：
    主  文
原判決廢棄。
被上訴人在第一審之訴及假執行之聲請均駁回。
第一、二審及發回前第三審訴訟費用均由被上訴人負擔。
    事實及理由
一、被上訴人原名元大京華證券股份有限公司，因與復華綜合證
    券股份有限公司（以下稱復華證券公司）吸收合併而消滅，
    復華證券公司並更名為元大證券股份有限公司，法定代理人
    變更為甲○○，有行政院金融監督管理委員會函、公司變更
    登記事項卡附卷可稽（見本院卷第111-120 頁），茲據其
    具狀聲明承受並續行訴訟，核無不合，合先敘明。
二、被上訴人主張：上訴人丁○○原為伊所屬城中分公司之證券
    營業員，其於任職期間簽具聲明書，同意確實遵守證券相關
    法令及公司配合法令所定之內控規定，否則願受公司辭退並
    賠償公司所受之損害，並邀上訴人丙○○○、乙○○為其職
    務保證人，保證丁○○如有營私舞弊、違反伊公司內部規定
    、執行職務有過失或為其他不法行為時，負連帶清償責任。
    詎於民國91年11月26日至同年月28日間，丁○○竟違反當時
    證券商負責人及業務人員管理規則（以下稱證券商管理規則
    ）第16條（現為第18條）第2 項第19款規定，接受未具委託
    書之訴外人戊○○之委託下單，使用伊城中分公司客戶李秀
    娥、陳明達、李惠津及李順成等4人（以下稱李秀娥等4人）
    之融資帳戶買進「嘉裕」股票共2,296 張，嗣各該客戶屆期
    均不履行交割義務。另丁○○又於同年月28日違反證券商管
    理規則第16條第2項第8、19款規定，使用丁○○之父陳金定
    帳戶買進「嘉裕」股票203,000 股，亦屆期不履行交割義務
    。經伊處分上開客戶帳戶內之股票抵償，並向陳明達聲請強
    制執行而獲償新臺幣（下同）1,576,486元後，伊仍受有47,
    694,889 元之損害等情。爰依聲明書第3條第3項約定及連帶
    保證之法律關係，求為命上訴人連帶給付伊47,694,889元，
    及自起訴狀繕本送達翌日起至清償日止，按年息5%計算之利
    息之判決。原審判命上訴人如數給付，上訴人不服，提起上
    訴。被上訴人於本院答辯聲明：上訴駁回。
三、上訴人則以：被上訴人城中分公司自82年起受戊○○（別號
    益航陳）之委託下單，先後使用李秀娥等人頭帳戶操作股票
    買賣，交易時均由戊○○親自向上訴人丁○○喊盤下單，並
    由李秀娥負責調度資金，辦理對帳及交割，被上訴人明知戊
    ○○使用上開人頭戶買賣股票，為增加業績賺取手續費，非
    但未予反對，反而積極示好，並將上開人頭戶交易金額彙整
    計算，每交易1億元退佣6萬元予戊○○。91年6、7月間，戊
    ○○委由李秀娥出面，向被上訴人業務督導馬家驩協理及城
    中分公司前後任經理洪火順、李文寶，爭取放寬上開人頭戶
    之融資額度，並獲馬家驩協理以「嘉裕」股票漲幅過大，囑
    咐營業員接單時勿將融資額度使用至上限，以控管風險，但
    未反對戊○○使用人頭戶交易，丁○○係執行被上訴人之獲
    利方針及指示，實難令其負損害賠償之責。又丁○○接受戊
    ○○使用上開人頭戶從事股票交易，與被上訴人所受損失間
    ，並無相當因果關係存在。91年11月28日丁○○將戊○○以
    李枝慶名義下單買進之203,000 股「嘉裕」股票，誤寫為其
    父陳金定掛單，為屬錯帳。況被上訴人未落實內部控管機制
    ，任由戊○○使用人頭戶下單交易，就違約交割損害之發生
    與有重大過失，應依法減輕或免除伊之賠償金額。上訴人丙
    ○○○、乙○○亦得依民法第756 條之6第2款規定，請求減
    輕或免除其賠償金額。丁○○遭開除後，維持一家生計尚不
    可得，依民法第218 條之規定，尤應減輕賠償金額等語，資
    為抗辯。並上訴聲明：如主文所示。
四、查上訴人丁○○原係被上訴人城中分公司之證券營業員，於
    任職期間立下聲明書同意其任職被上訴人公司期間，確實遵
    守證券相關法令及公司配合法令所定之內控規定，否則願受
    公司辭退並賠償公司所受之損害，並邀上訴人乙○○、丙○
    ○○為其職務保證人，保證丁○○如有營私舞弊、違反被上
    訴人公司規定之規則或執行職務有過失及為其他不法行為時
    ，乙○○、丙○○○應負連帶清償責任。嗣於91年11月26日
    至28日間，丁○○接受未依規定出具委任書之訴外人戊○○
    之委託，使用李秀娥等4 人帳戶，委託買進嘉裕股票。另丁
    ○○又於同年月28日以其父陳金定帳戶為戊○○買進「嘉裕
    」股票203,000 股，上開帳戶屆期均違約不履行交割義務等
    事實，為兩造所不爭，復有聲明書、保證書等件為證，並經
    臺灣證券交易所股份有限公司（以下稱證券交易所）於92年
    7月15日函覆原審無誤，堪信為真實。
五、被上訴人主張，上訴人丁○○於前開91年11月26日至28日期
    間，違反證券商管理規則第16條第2項第8款、19款規定，接
    受第三人戊○○以李秀娥等4 人帳戶，委託買進「嘉裕」股
    票，並使用其父陳金定帳戶買進「嘉裕」股票203,000 股，
    均屆期不履行交割義務，丁○○違反聲明書第3條第3項之約
    定，應與連帶保證人乙○○、丙○○○就其因違約交割所受
    損害負連帶賠償責任等情，為上訴人所否認，並前揭情詞置
    辯。經查：
  (一)按損害賠償之債，以有損害之發生及有責任原因之事實，並
    二者之間，有相當因果關係為成立要件。故原告所主張損害
    賠償之債，如不合於此項成立要件者，即難謂有損害賠償請
    求權存在。又損害賠償之債，以有損害之發生及有責任原因
    之事實，並二者之間有相當因果關係為其成立要件（最高法
    院48年度台上字第481號、30年上字第18號判例意旨參照）
    。所謂相當因果關係，謂無此行為，雖必不生此種損害，有
    此行為，通常即足生此種損害者，為有相當因果關係；如無
    此行為，必不生此種損害，有此行為，通常亦不生此種損害
    者，即為無相當因果關係。本件被上訴人丁○○書立之聲明
    書第3條第3項約定：「本人（即上訴人丁○○）於任職公司
    期間，願確實遵守證券相關法令及公司配合法令所訂內控之
    規定（例如利用公司或個人名義與客戶間有款券借貸關係或
    挪用情事、…等禁止規定），否則願受公司辭退並賠償公司
    所受之損害。」等語（見原審卷第9 頁），又證券商之負
    責人及業務人員，除法令另有規定外，不得有「提供親屬名
    義供客戶申購、買賣有價證券。」、「受理非本人或未具客
    戶委任書之代理人申購、買賣或交割有價證券」行為，證券
    商管理規則第16條第2項第8款、19款分別定有明文。被上訴
    人主張，上訴人違反該等規定，接受第三人戊○○以李秀娥
    等4人帳戶及使用其父陳金定帳戶買進前開「嘉裕」股票，
    應依前開聲明書約定，就其違約交割所生損害負賠償之責，
    則被上訴人自應證明，丁○○違反前開規定，接受戊○○以
    李秀娥等4 人及陳金定帳戶買進股票之行為，與其所受損害
    間有相當因果關係。
  (二)證人李秀娥於原審證稱：「我曾經在82年起陸續在元大城中
    分公司以我自己的名義及陳明達、李枝慶、李惠津、李惠蘭
    、李順成的名義開立人頭帳戶，供益航陳使用。被告丁○○
    也曾提供簡瑪琍、鄭隆正的人頭帳戶，供益航陳使用。益航
    陳是我的雇主，我是幫益航陳辦理交割，…益航陳的本名為
    戊○○。我認識被告丁○○，82年間被告丁○○原本是我買
    賣股票的營業員，後來才慢慢熟識。元大城中分公司知道益
    航陳以上開八名人頭帳戶買賣股票…，當初益航陳下單時，
    融資有限制，我要去跟他們城中分公司的經理洪火順及業務
    督察馬家驩，請他們准許提高上開八名帳戶的融資額度（大
    約是在91年間）…」等語（見原審卷第98頁），而戊○○
    、李秀娥在臺北地方法院檢察署92年度偵字第1455號偵查程
    序中，亦自承使用人頭帳戶下單乙節（見原審卷第88頁）
    ，再依證券交易所檢送原審有關本件違約交割事件資料所示
    ，李秀娥等4 人於被上訴人城中分公司開戶時間依序為李秀
    娥82年2月20日、陳明達91年2月22日、李惠津91年3 月12日
    、李順成88年8 月13日，其中李秀娥未出具委託書，陳明達
    、李惠津於91年4月10日、李順成於同年1月10日出具委託書
    均授權第三人薛楨亮代理買賣交割（見原審卷第13-70 頁
    ），足認訴外人戊○○自82年起迄本件違約交割事件止，長
    期以來在被上訴人城中分公司使用含李秀娥等4 人在內之多
    個人頭帳戶買賣股票，且該等人頭帳戶均未出具委託書予戊
    ○○。參以李秀娥等8 名人頭戶自91年初至91年11月底股票
    交易類別之明細表（見本院94年度金上字第1 號卷〈以下
    稱金上1號卷〉第299-312頁），可知戊○○使用上開人頭戶
    於各種股票之交易，種類極廣，交易金額亦極為龐大，而在
    本件91年11月26日至同年月28日間所買賣「嘉裕」股票發生
    違約交割前，並無違約交割之情事，戊○○於刑事偵查程序
    自承，本次違約交割係因未能籌到足夠資金，週轉不靈所致
    （見原審卷第88、90頁）。可知上訴人丁○○縱有違反證
    券商管理規則第16條第2 項第19款規定，接受戊○○以李秀
    娥等4 人及陳金定帳戶買進股票之行為，然有此行為，通常
    亦不當然發生客戶違約交割之情事，自難認丁○○上開違反
    規定之行為與被上訴人主張因戊○○違約交割所生之損害，
    有相當因果關係。至被上訴人主張，上訴人丁○○於91年11
    月28日使用其父陳金定帳戶供戊○○買進「嘉裕」股票203,
    000股，另違反證券商管理規則第16條第2項第8 款規定，姑
    不論丁○○辯稱係錯帳一節是否可採，縱其確有借用親屬帳
    戶予戊○○使用，惟依前述戊○○長期使用人頭戶買賣股票
    之情形觀之，實屬戊○○借用人頭戶行為之一環，雖無此行
    為，必不生戊○○違約交割之結果，惟有此行為，通常亦不
    當然生違約交割之結果。上訴人辯稱，丁○○縱有違反規定
    ，與違約交割所生損害無相當因果關係等語，應為可採。
  (三)再按稱僱傭者，乃當事人約定，一方於一定或不定之期限內
    為他方服勞務，他方給付報酬之契約，受僱人於該期限內，
    應依僱用人之指示，從事一定種類之工作，僱用人對受僱人
    所提供之勞務，當具有指揮監督之權。被上訴人雖另主張，
    丁○○隱匿戊○○使用人頭戶下單之事實，違反僱傭契約約
    定云云。然查：
  1.證人李秀娥前於本院證述：「（戊○○使用之人頭戶買賣股
    票，公司是否知情？）知道。他們總公司的業務督導馬家驩
    知情，還有二任總經理李文寶、洪火順也知情。」、「（有
    何證據證明他們知情？）因為使用人頭戶過程中，丁○○告
    訴我公司對融資額度有限制，我曾經與他們主管馬家驩談及
    人頭戶融資問題，當時之前後任經理李文寶、洪火順也在場
    ，後來還是決議要限制融資額度。」、「（尚有何證據證明
    公司知悉戊○○使用系爭人頭戶？）我與馬家驩談及融資問
    題時，他們有問過我戊○○是否就是益航陳，我說是，他們
    還問戊○○與亞聚陳是何關係…。」、「（戊○○是男性，
    有些帳戶是女性卻由男生喊盤，公司有無追究？）沒有，因
    為他們知道這些是人頭戶。」等語（見金上1號卷第317、
    318 頁），另證人己○○則於本院證稱：「…元大證券當時
    的副總何士棟提供東方大樓的壹個場地給戊○○和李秀娥看
    盤，元大證券城中分公司在東方大樓旁邊，我到元大城中分
    公司營業廳，看到丁○○沒什麼生意，看起來人也老實，沒
    有透過別人介紹就去找他。」、「（你如何知道那是元大副
    總何士棟提供？）我去的時候有看過何士棟兩、三次，李秀
    娥有告訴我，那個房子是何士棟的，…李秀娥告訴我這房子
    是他提供的，…我有跟他講過話，我有確認他是元大公司的
    副總，發生事情之後我有去何士棟告狀說戊○○害我們老闆
    活活氣死，何士棟說，戊○○就是這樣的人。」等語（見本
    院卷第41、42頁），足證被上訴人對於戊○○長期使用上
    開人頭戶之情形，確屬知情，並提供融資額度。
  2.觀之嘉裕股票在市場上各券商之交易記錄顯示（見金上1 號
    卷第368-375頁），91年3、4、6、7 月份，被上訴人為嘉
    裕股票交易量之第一名，其數量遠遠超過第二名券商甚多，
    而被上訴人為國內知名之證券商，內部有相當嚴密之控管機
    制，對於此類交易量異常之股票不可能毫不知情。況且，依
    證券交易所之規定，證券商對於營業員接單及客戶喊盤之過
    程，均應錄音存查，收盤後並應聽取錄音帶查核有何不法情
    事，而戊○○使用之人頭帳戶，其中李秀娥及李惠津均屬女
    性，竟由戊○○喊盤下單，男、女聲音截然不同，立可分辨
    ，被上訴人主張，上訴人丁○○隱匿戊○○使用人頭戶下單
    ，其均不知情云云，顯不可採。
  3.上訴人丁○○與被上訴人城中分公司經理洪火順92年1月7日
    談話內容述及：「Ａ（即洪火順）：那個李小姐（按即李秀
    娥）一再跟我講沒問題，沒問題，所以第二階段，我們當然
    我就要極力的擋啊！…那總公司也告訴我們，有風險要注意
    。…就是說佔我們的比例，融資比例真的是太高了，而且都
    是單一的個股。」等語（見原審卷第58頁），由以上對話
    內容可知，被上訴人早已知悉戊○○使用上開人頭戶從事股
    票交易，僅不願意提高融資額度而已。核與李秀娥前開證述
    ，91年間為提高益航陳使用人頭帳戶融資額度，三度與被上
    訴人總公司業務督導馬家驩協理、城中分公司前後任經理洪
    火順、李文寶會面商議乙節相符。雖被上訴人舉證人洪火順
    證稱，伊不知情一節，惟洪火順為證言時仍任職被上訴人公
    司，且依李秀娥之證言，亦參與討論提高融資額度之情事，
    其證言顯有避就之處，尚不足採。
  4.綜上可證，早於82年間，被上訴人副總何士棟即提供東方大
    樓的場地予戊○○、李秀娥看盤，戊○○並於被上訴人城中
    分公司長期使用人頭戶買賣股票迄91年11月發生本件違約交
    割案件，期間被上訴人總公司業務督導馬家驩、城中分公司
    前後任經理、城中分公司業務副理等，對於訴外人戊○○使
    用上開人頭戶從事股票買賣，均屬知情且予容認。則上訴人
    丁○○前開行為，顯係在被上訴人之指揮監督下所為，並未
    違反僱傭契約。被上訴人主張，丁○○隱匿戊○○使用人頭
    戶下單之事實，違反僱傭契約約定云云，即不可採。
六、綜上所述，上訴人丁○○未隱匿戊○○使用人頭戶下單之事
    實，而其接受戊○○以李秀娥等4 人帳戶及使用其父陳金定
    帳戶買進前開「嘉裕」股票，亦與被上訴人因戊○○違約交
    割所生損害無相當因果關係。從而，被上訴人本於聲明書第
    3條第3項約定及連帶保證之法律關係，請求上訴人連帶給付
    47,694,889元，及自起訴狀繕本送達翌日即92年3 月19日起
    至清償日止，按年息5%計算之利息，為無理由，不應准許。
    其假執行之聲請亦失所附麗，應併駁回。原審判命上訴人給
    付，並為假執行之宣告，自有未洽。上訴意旨指摘原判決不
    當，聲明廢棄改判，為有理由。自應由本院予以廢棄，改判
    如主文第2項所示。
七、兩造其餘攻擊防禦方法及未經援用之證據，經本院審酌後，
    認與本判決之論斷不生影響，爰不一一論駁，附此敘明。
八、據上論結，本件上訴為有理由。依民事訴訟法第450條、第
    78條，判決如主文。
中    華    民    國    98    年    3    月     24    日
                    民事第十一庭
                        審判長法  官  鄭雅萍
                              法  官  徐福晉
                              法  官  詹文馨
正本係照原本作成。
如不服本判決，應於收受送達後20日內向本院提出上訴書狀，其
未表明上訴理由者，應於提出上訴後20日內向本院補提理由書狀
（均須按他造當事人之人數附繕本）上訴時應提出委任律師或具
有律師資格之人之委任狀；委任有律師資格者，另應附具律師資
格證書及釋明委任人與受任人有民事訴訟法第466 條之1第1項但
書或第2項（詳附註）所定關係之釋明文書影本。
中    華    民    國    98    年    3     月    24    日
                              書記官  洪秋帆
附註：
民事訴訟法第466條之1（第1項、第2項）：
對於第二審判決上訴，上訴人應委任律師為訴訟代理人。但上訴
人或其他法定代理人具有律師資格者，不在此限。
上訴人之配偶、三親等內之血親、二親等內之姻親，或上訴人為
法人、中央或地方機關時，其所屬專任人員具有律師資格並經法
院認為適當者，亦得為第三審訴訟代理人。


司法院資訊處製作；財團法人民間司法改革基金會備份。
